【裁判字號】    97,訴,1648
【裁判日期】    971230
【裁判案由】    妨害自由等
【裁判全文】
臺灣臺北地方法院刑事判決              97年度訴字第1648號
公  訴  人  臺灣臺北地方法院檢察署檢察官
被      告  甲○○
上列被告因妨害自由等案件，經檢察官提起公訴（97年度偵字第
13201 號），本院判決如下：
    主  文
甲○○共同私行拘禁，處拘役伍拾日，如易科罰金，以新臺幣壹
仟元折算壹日；又共同私行拘禁，處拘役肆拾伍日，如易科罰金
，以新臺幣壹仟元折算壹日。應執行拘役捌拾日，如易科罰金，
以新臺幣壹仟元折算壹日。
被訴毀損部分公訴不受理。
    事  實
一、甲○○係設桃園縣龍潭鄉○○路○○村○○段402 號「川廚
    餐廳」之廚師，並兼營民間借貸業務，其先後於民國96年9
    月10日、同年月17日、同年10月17日，約定以新臺幣（下同
    ）100,000 元本金按月支付12,000元利息之利率，分別借款
    200,000 元、100,000 元、100,000 元予乙○○，並按月收
    取利息（涉犯重利罪嫌部分，已由檢察官另為不起訴處分確
    定）。嗣因乙○○無力償還本息且避不見面，甲○○因此心
    生不滿，遂與年籍不詳自稱「朱亭輝」之成年男子，共同基
    於妨害自由之犯意聯絡，於97年2 月28日晚上，一同前往乙○○所經營設於桃園縣龜山鄉○○路510 號之成寬實業有限
    公司（下稱成寬公司），欲向乙○○催討債務。惟因乙○○
    躲藏於二樓不願出面，甲○○乃持鐵鎚敲破成寬公司所有之
    辦公桌玻璃，並以腳踢毀該工廠內二樓及三樓之房門（涉嫌
    毀損罪嫌部分，業經乙○○及成寬公司撤回告訴），並於當
    日晚上11時許，強拉乙○○搭乘其所駕駛之休旅車至川廚餐
    廳，且限制乙○○僅能在川廚餐廳之房間內活動，將乙○○
    拘禁於川廚餐廳內，直至翌日即2 月29日早上8 時許，經由
    乙○○委託成寬公司員工丙○○前往川廚餐廳交付20,000元
    予甲○○，乙○○始得離開川廚餐廳。嗣因乙○○又未依約
    給付利息，甲○○即與朱亭輝再基於妨害自由之犯意聯絡，
    於97年3 月21日晚間11時許抵達成寬公司，由甲○○出手毆
    打乙○○胸部（未經提出傷害告訴），復出言：你不還錢試
    試看，我叫兄弟追殺你等語，致乙○○心生畏懼，而與甲○○一同搭乘甲○○駕駛之休旅車前往川廚餐廳，並限制乙○○之行動自由，而將乙○○拘禁於川廚餐廳內，直至翌日即
    3 月22日凌晨1 時許，因乙○○佯裝同意提供不動產設定抵
    押予甲○○用以擔保積欠之債務，乙○○始得離開川廚餐廳
    。
二、案經臺北縣政府警察局三重分局報請臺灣臺北地方法院檢察
    署偵查起訴。
    理  由
壹、有罪部分
一、有關本案下述之相關證據，檢察官及被告均不爭執其證據能
    力，且經核該等證據均無違法不當之情形，應認有證據能力
    ，核先敘明。
二、訊據被告甲○○固不否認被害人即證人乙○○有於前揭時、
    地前往川廚餐廳之事實，惟矢口否認有何私行拘禁證人乙○○之犯行，辯稱：乙○○有川廚餐廳的股份，伊是請乙○○
    去和伊的金主解釋，並沒有強押他去。伊帶朱亭輝去是因為
    擔心乙○○對伊不利，第一次伊是在不知道乙○○有請人拿
    錢來的情形下就讓他離開，第二次伊和朱亭輝也沒有帶刀子
    去，是朱亭輝在現場把玩乙○○的刀子，乙○○還說要把刀
    子送給朱亭輝，伊兩次都沒有妨害乙○○之自由云云。經查
    ：
（一）有關被告確有與年籍不詳自稱朱亭輝之成年男子，於97年
      2 月28日晚上，一同前往成寬公司向證人乙○○催討債務
      ，並於當日晚上11時許，強拉證人乙○○搭乘被告所駕駛
      之休旅車至川廚餐廳，且限制證人乙○○僅能在房間內活
      動，直至翌日早上8 時許，經成寬公司員工丙○○在川廚
      餐廳交付20,000元予被告後，被告始允許證人乙○○離開
      川廚餐廳。嗣被告又與朱亭輝一同於97年3 月21日晚間11
      時許抵達成寬公司，由被告出手毆打證人乙○○胸部，並
      出言：你不還錢試試看，我叫兄弟追殺你等語，使證人乙○○心生畏懼而搭乘被告所駕駛之休旅車前往川廚餐廳，
      直至翌日凌晨1 時許，因證人乙○○同意提供不動產抵押
      擔保債務，被告始允許證人乙○○離開川廚餐廳等事實，
      業經證人乙○○於本院審理中證稱：第一次遭被告從成寬
      公司帶走時，伊就有向被告表示不要去，但是被告在前面
      拉著伊帶路，還有一個人在伊後方，伊不得不去。到了川
      廚餐廳後，被告是沒有對伊怎樣，但到了第二天早上八點
      多丙○○拿錢給被告，被告才讓伊離開。第二次被告又帶
      人到成寬公司來，並向伊表示，若是不還錢，就要叫兄弟
      追殺伊，要伊去跟金主談，因為上次已經有了被帶走的經
      驗，所以伊還是去了，後來伊待了約兩個小時才離開川廚
      餐廳等語（本院卷第54-58 頁）。且證人乙○○於警詢中
      亦陳稱：被告於二月底某日，強行把伊從成寬公司帶到川
      廚餐廳，且不讓伊離開川廚餐廳，限制伊的行動，並稱要
      等人送錢來才能回去，直到伊請朋友拿20,000元給被告，
      伊才能離開。另於97年3 月21日晚上11時許，被告又帶同
      一名兄弟到工廠找伊，被告有出手打伊的胸部，還有說若
      是不還錢，就要找兄弟追殺伊，並又將伊強押到川廚餐廳
      ，限制伊的行動，不讓伊離開，後來是伊假裝要把房子給
      被告抵押，被告才讓伊離開（偵卷第18頁）、於檢察事務
      官詢問時陳稱：被告第一次把伊押到川廚餐廳時，伊是請
      工人丙○○拿20,000元給被告，被告才讓伊離開；第二次
      是被告在工廠打伊的胸口，還帶一個小弟，到了餐廳，被
      告才請人和伊談還錢的事。這兩次伊去川廚餐廳都不是自
      願的等語在卷（偵卷第61-62 頁）。經核證人乙○○上開
      指述，對於其先後如何遭被告強行帶往川廚餐廳、遭被告
      限制行動自由之時間、地點及被告何以同意任之離去等各
      節，均能具體描述，並無矛盾之處，已見證人乙○○上開
      證詞應非子虛，且無誣陷之情，堪可採信。又衡諸證人乙○○前往川廚餐廳之時間，均係晚上11時以後，核與一般
      人之生活作息不同，則其是否自願前往川廚餐廳，本有可
      疑。再者，參以在證人乙○○向被告表明不願前往川廚餐
      廳後，證人乙○○卻又隨同被告一同前往川廚餐廳，直至
      友人攜帶20,000元前往川廚餐廳交付被告或證人乙○○同
      意提供不動產供被告設定抵押後，證人乙○○始得離去，
      足證證人乙○○並非自願前往川廚餐廳，且確有遭被告限
      制行動自由於川廚餐廳內。
（二）被告雖於本院審理時飾詞否認犯行，惟被告前於警詢中即
      供稱：伊是有帶一位川廚餐廳的員工到成寬公司商談債務
      問題，乙○○可能是害怕，但有答應一同至川廚餐廳商談
      債務問題，並沒有強押。小刀是隨行小弟拿來玩，並非恐
      嚇他，乙○○到川廚餐廳是伊要求他不能走，伊有限制他
      在房間裡活動，他的朋友在第二天早上拿20,000元來，伊
      就讓他離開等語（偵查卷第12-13 頁），並於偵查中供稱
      ：伊於97年2 月28日有與朱亭輝去成寬公司，伊有帶乙○○回川廚餐廳，第二天乙○○把伊叫醒，拿20,000給伊後
      就離開；於97年3 月21日，伊也是和朱亭輝一起去成寬公
      司，朱亭輝是有拿刀子起來玩，但就被乙○○罵，乙○○
      說第二天要給伊錢，所以伊帶朱亭輝回川廚餐廳，第二天
      乙○○一樣給伊20,000元就離開，並沒有說要拿不動產抵
      押等語（偵查卷第52-53 頁）。參諸上開被告於警偵訊時
      之供述，雖有部分避重就輕之情，然其對於確有自成寬公
      司帶走證人乙○○，並限制證人乙○○僅得於川廚公司內
      行動之事實，則與證人乙○○指述大致相符，此除可佐證
      證人乙○○上開指述情節為真外，並可知被告事後翻異前
      供，應屬畏罪卸責之詞，不足採信。
（三）綜上所述，被告上開辯解，均不足採。本案事證明確，被
      告犯行洵堪認定，應依法論科。
三、按「刑法第316 條第1 項所謂以非法方法剝奪人之行動自由
    ，係指以私禁外之非法方法，妨害其行動自由而言。若將被
    害人拘禁於一定處所，繼續較久之時間，而剝奪其行動自由
    ，仍屬私禁行為」；「刑法第302 條第1 項及第304 條第1
    項之罪，其所保護之法益均為被害人之自由，而私行拘禁，
    及不外以強暴、脅迫為手段，其罪質本屬相同，惟第302 條
    第1 項之法定刑，既較第304 條第1 項為重，則以私行拘禁
    之方法妨害人自由，縱其目的在使人行無義務之事，或妨害
    人行使權利，仍應逕依第302 條第1 項論罪，並無適用第30
    4 條第1 項之餘地」；「刑法第302 條第1 項之剝奪他人行
    動自由罪，以私行拘禁或以其他非法方法，剝奪人之行動自
    由為要件，所謂非法方法，當包括強暴、脅迫、恐嚇等足以
    剝奪他人行動自由之情事在內，故剝奪他人行動自由所實施
    之非法方法，縱合於刑法第305 條恐嚇危害安全之情形，仍
    應視為剝奪他人行動自由之部分行為，不應再論以該恐嚇危
    害安全罪」，最高法院分別著有21年上字第1834號、29年上
    字第3757號、74年臺上字第3404號判例可資參照。查被告基
    於索討債務之目的，強行將證人乙○○限制行動自由於川廚
    餐廳內2 次，核其所為，均係犯刑法第302 條第1 項剝奪他
    人行動自由罪。被告妨害證人乙○○行使權利及對證人乙○○行強暴、脅迫之行為，均不另行論罪。被告與另一真實姓
    名年籍不詳自稱「朱亭輝」之成年男子，2 次前往成寬公司
    索討債務並剝奪被害人行動自由，均有犯意聯絡，行為分擔
    ，均為共同正犯。被告先後2 次犯行，犯意各別，行為互殊
    ，應分論併罰。爰審酌被告因未能得償債務，即任意以剝奪
    被害人行動自由之方式索債，除因此造成被害人恐懼外，更
    危害社會治安，且於審理中飾詞否認犯行，未見悔意，本應
    嚴懲以收刑罰教化之效，惟念及被告曾於偵查中坦承部分犯
    行，且被害人於審判中已表明不願追究，並為被告求處輕刑
    ，復衡酌被告犯罪之手段、智識程度、犯罪所得、參與之程
    度及擔任之角色等一切情狀，分別量處如主文所示之刑及諭
    知易科罰金之折算標準，並定其應執行之刑，以資儆懲。
貳、公訴不受理部分：
一、公訴意旨另以：被告於97年2 月28日，與朱亭輝共同基於毀
    損之犯意聯絡，前往成寬公司，持鐵鎚打破成寬公司所有之
    OA辦公桌玻璃等設備，並以腳踹壞該處二、三樓房門，足以
    生損害於證人乙○○，因認被告涉犯刑法第354 條之毀損罪
    嫌等語。
二、按告訴乃論之罪，告訴人於第一審辯論終結前得撤回其告訴
    ；告訴或請求乃論之罪，未經告訴、請求或其告訴、請求經
    撤回或已逾告訴期間者，應諭知不受理之判決，刑事訴訟法
    第238 條第1 項、第303 條第3 款分別定有明文。又刑法第
    354 條之毀損罪，依同法第357 條之規定，須告訴乃論。
三、查被告被訴上開毀損罪嫌，業經告訴人即證人乙○○及成寬
    公司撤回告訴，有本院審判筆錄及撤回告訴狀1 紙在卷可查
    ，揆諸前開規定，本案被告涉嫌毀損罪嫌部分，自應為不受
    理之判決。
據上論斷，應依刑事訴訟法第299 條第1 項前段、第303 條第3
款，刑法第28條、第302 條第1 項、第41條第1 項前段、第51條
第6 款 ，刑法施行法第1 條之1 ，判決如主文。
本案經檢察官孫沛琦到庭執行職務。
中    華    民    國    97    年    12    月    30    日
                  刑事第七庭審判長法  官  高偉文
                                  法  官  林欣苑
                                  法  官  林勇如
上正本證明與原本無異。
如不服本判決應於收受送達後10日內向本院提出上訴書狀，並應
敘述具體理由；其未敘述上訴理由者，應於上訴期間屆滿後20日
內向本院補提理由書（均須按他造當事人之人數附繕本）「切勿
逕送上級法院」。告訴人或被害人如對於本判決不服者，應具備
理由請求檢察官上訴，其上訴期間之計算係以檢察官收受判決正
本之日期為準。
                                  書記官  葉潔如
中    華    民    國    97    年    12    月    30    日
附錄本案論罪科刑法條全文：
刑法第三百零二條
私行拘禁或以其他非法方法，剝奪人之行動自由者，處五年以下
有期徒刑、拘役或三百元以下罰金。
因而致人於死者，處無期徒刑或七年以上有期徒刑，致重傷者，
處三年以上十年以下有期徒刑。


司法院資訊處製作；財團法人民間司法改革基金會備份。
